【裁判字號】    98,交聲,699
【裁判日期】    981030
【裁判案由】    聲明異議
【裁判全文】
臺灣臺南地方法院交通事件裁定         98年度交聲字第699號
原處分機關    交通部公路總局嘉義區監理所臺南監理站
異議人即
受處分人      甲○○
上列異議人即受處分人因違反道路交通管理處罰條例案件，對於
交通部公路總局嘉義區監理所臺南監理站民國98年6 月8 日所為
之裁決處分（處分案號：嘉監南字第裁74-S00000000號）聲明異
議，本院裁定如下：
    主  文
原處分關於罰鍰新臺幣陸仟元部分撤銷。
上開撤銷部分，甲○○不罰。
其餘異議駁回。
    理  由
一、原處分意旨略以：異議人即受處分人甲○○（下稱異議人）
    於民國98年4 月2 日6 時53分許，駕駛車號5036-JD 號自用
    小客車，沿臺南市○○路○ 段外側車道由西往東方向行駛，
    至該路段與市立體育公園大門附近欲右轉，與楊玄德所騎乘
    後搭載林政傑之車牌號碼327-DXE 號重型機車發生擦撞，致
    林政傑受有雙腿、手肘擦挫傷後，未對林政傑採取必要救護
    措施及依規定處置，並通知警察機關處理而逃逸，經臺南市
    警察局第六分局警員認異議人有「駕駛汽車肇事致人受傷而
    逃逸」之違規行為而掣單舉發，嗣經移送機關即交通部公路
    總局嘉義區監理所臺南監理站依道路交通管理處罰條例第62
    條第3 項、第4 項前段、第67條第3 項（原裁決書漏未記載
    ）等規定，裁處異議人罰鍰新臺幣（下同）6, 000元，吊銷
    駕駛執照，1 年內禁考等處分。
二、本件聲明異議意旨略以：異議人於前揭時、地駕駛上開自小
    客車，右轉時遭楊玄德所騎乘後搭載林政傑之機車自後方追
    撞，惟見二人立刻自行起身，無明顯受傷跡象，異議人亦無
    意向二人索賠，遂前往離現場不到一百公尺之網球場。異議
    人既不知對方受傷，對方也未表示有受傷而準備離去，且認
    為事故已解決才離開，難認有肇事逃逸之主觀犯意及客觀行
    為，故對此提出異議，請求撤銷原處分等語。
三、按汽車駕駛人駕駛汽車肇事致人受傷或死亡者，應即採取救
    護措施及依規定處置，並通知警察機關處理，不得任意移動
    肇事汽車及現場痕跡證據，違反者處3,000元以上9,000元以
    下罰鍰；前項駕駛人肇事致人受傷而逃逸者，吊銷其駕駛執
    照，1 年內不得考領駕駛執照，道路交通管理處罰條例處罰
    條例第62條第3 項、第4 項前段及第67條第3 項分別定有明
    文。又按發生道路交通事故，駕駛人或肇事人應先為下列處
    置：一、事故地點在車道或路肩者，應在適當距離處豎立車
    輛故障標誌或其他明顯警告設施，事故現場排除後應即撤除
    。二、有受傷者，應迅予救護，並儘速通知消防機關。三、
    發生火災者，應迅予撲救，防止災情擴大，並儘速通知消防
    機關。四、不得任意移動肇事車輛及現場痕跡證據。但無人
    傷亡且車輛尚能行駛，或有人受傷且當事人均同意移置車輛
    時，應先標繪車輛位置及現場痕跡證據後，將車輛移置不妨
    礙交通之處所。五、通知警察機關。但無人受傷或死亡且當
    事人當場自行和解者，不在此限。道路交通事故處理辦法第
    3 條定有明文。是汽車駕駛人，駕駛汽車肇事致人受傷或死
    亡者，即負有(1)應即採取救護措施及依規定處置。(2)通知警
    察機關處理。(3)不得任意移動肇事汽車及現場痕跡證據之義
    務，如該汽車駕駛人有違背上述任一義務者，即可處3,000
    元以上9,000 元以下罰鍰。
四、經查：
(一)異議人於98年4 月2 日6 時53分許，駕駛車號5036-JD 號自
    用小客車，沿臺南市○○路○ 段外側車道由西往東方向行駛
    ，至該路段與市立體育公園大門附近欲右轉，與楊玄德所騎
    乘後搭載林政傑之車牌號碼327-DXE 號重型機車發生擦撞，
    致林政傑受有雙腿、手肘擦挫傷後，未對林政傑採取必要救
    護措施及依規定處置，並通知警察機關處理而逃逸等情，業
    據異議人於其被訴公共危險罪一案（臺灣臺南地方法院檢察
    署98年度偵第8352號）偵查中坦認其確有肇事逃逸之犯行，
    核與證人林政傑、楊玄德證述情節相符，復有道路交通事故
    現場圖、道路交通事故調查報告表( 一) 、( 二) 各1 份及
    道路交通事故現場照片24幀附於該案警卷可稽，復經本院依
    職權調閱上開偵查全卷核閱屬實，堪認上情屬實，合先敘明
    。
(二)其次，異議人復於該案98年4 月2 日警詢中供承：伊車在轉
    彎時有打方向燈，當時並沒有看見對方機車駛來，伊感覺車
    輛好像有碰到什麼東西，伊就停下來，從車內往後查看，看
    到兩個學生牽著機車站起來，伊認為沒事，若讓他們賠償，
    他們應該也沒有辦法賠償，就繼續往前開車離開現場，肇事
    現場離伊運動之網球場距離約100 公尺左右，伊將車開進網
    球場等語（詳前開刑案警卷第7 頁），益徵異議人前揭、時
    地駕駛車牌號碼5036-JD 號自小客車，確未依道路交通安全
    規則，於右轉彎時注意右後方車輛，且禮讓直行車輛先行，
    並於肇事致林政傑受傷後，確有未即採取救護措施及依規定
    處置，並通知警察機關處理，不得任意移動肇事汽車及現場
    痕跡證據之行為，嗣並駕車逕行逃逸等違規行為無訛，從而
    ，異議人以前詞置辯顯係卸責之詞，不足採信。
(三)另按道路交通管理處罰條例第62條第3 項、第4 項規定：「
    汽車駕駛人駕駛汽車肇事致人受傷或死亡者，應即採取救護
    措施及依規定處置，並通知警察機關處理，不得任意移動肇
    事汽車及現場痕跡證據，違反者處新臺幣3,000元以上9,000
    元以下罰鍰。但肇事致人受傷案件當事人均同意時，應將肇
    事汽車標繪後，移置不妨礙交通之處所」、「前項駕駛人肇
    事致人受傷而逃逸者，吊銷其駕駛執照；致人重傷或死亡而
    逃逸者，吊銷其駕駛執照，並不得再考領」。核其立法旨意
    ，在科以道路交通事故發生時，肇事者必須立即採取救護或
    其他必要措施，並應向警察機關報告之法定義務，以防因就
    醫延誤致生無謂傷亡，並維護交通安全秩序。又駕駛動力交
    通工具肇事，致人死傷而逃逸者，處6 月以上5 年以下有期
    徒刑，刑法第185 條之4 亦定有明文，其立法旨意在為維護
    交通安全，加強救護，減少被害人之死傷，促使駕駛人於肇
    事後，能對被害人即時救護，特立法增設上揭關於肇事致人
    死傷而逃逸之刑事處罰規定。另汽車駕駛人駕駛汽車肇事致
    人受傷而逃逸者，依上開條例第62條第3 項前段、第4 項前
    段之規定，其裁處含有罰緩與吊銷駕照之處分，二者分屬行
    政罰法法理中之裁罰含有對於過去違反行政法上義務行為處
    罰之秩序罰，以及對於預防將來再犯危險之管制罰；而前者
    對於過去義務違反而為秩序罰之目的與上開刑事制裁所欲達
    到保護交通安全之目的相同，二者既為相同之目的，則處以
    較重之刑事制裁已足，無重複處罰之必要。是以，汽車駕駛
    人駕駛汽車肇事致人受傷而逃逸，同時涉犯刑法第185 條之
    4 肇事逃逸罪嫌者，道路交通主管處罰機關除有上開行政罰
    法第26條第1 項但書規定，得處以其他種類行政罰之情形外
    ，關於罰鍰部分，即應依上開行政罰法第26條及道路交通管
    理處罰條例第10條規定，移送地方法院檢察署處理，於移送
    後，非有行政罰法第26條第2 項所定不起訴等事由，得依違
    反行政法上義務規定裁處者，不得再依道路交通管理處罰條
    例第62條第3 項規定，裁處行為人罰鍰之行政罰。
(四)又行政罰法第26條第2 項規定，雖未明文包括緩起訴處分在
    內，而緩起訴處分確定時，被告可免於刑事訴追，與受不起
    訴處分效果相同。然緩起訴處分，為介於起訴及微罪職權不
    起訴間緩衝制度設計，其具體效力依刑事訴訟法第260 條規
    定，於緩起訴處分期間屆滿未經撤銷者，非有同條第1 款或
    第2 款情形之一，不得對於同一案件再行起訴，即學理上所
    稱實質確定力，足見在緩起訴期間內，尚無實質確定力可言
    （最高法院94年台非字第215 號判例、95年度台非字第284
    號判決參照）。是觸犯刑事法律之犯罪行為，符合緩起訴要
    件，雖經檢察官為緩起訴處分，然就要件言，緩起訴基本上
    係認被告有犯罪嫌疑，而暫緩起訴，並得課被告予一定負擔
    或指示（同法第253條 之2 第1 項參照），此與不起訴處分
    係因犯罪嫌疑不足或其他原因（同法第252 條、第253 條）
    ，不得附條件或負擔，顯有不同，且檢察官依刑事訴訟法第
    253 條之2 第1 項第4 款規定為緩起訴處分，命被告向公益
    團體捐款者，被告係履行檢察官為緩起訴處分命令，此等命
    令名義上雖非刑罰，但仍是一種特殊的處遇措施，會產生未
    經裁判即生終局處理案件實質效果，性質上已係實質的制裁
    ，造成被告財產減少的影響，亦即性質上自屬處分金，與罰
    金無異，可知緩起訴處分檢察官所命之捐款是一種刑事處罰
    。況行政罰法第26條第1 項僅規定「依刑事法律處罰之」，
    並未明定應依刑法第33條、第34條所定主從刑罰之種類科罰
    ，檢察官命令被告捐款之金錢給付性質上既屬處分金，而為
    實質刑事制裁，自與行政罰法第26條第1 項「依刑事法律處
    罰之」規定，尚無扞格之處。故而，上開行政罰法第26條第
    2 項既未明列「緩起訴處分」，對人民不利益之規定，自不
    得任意擴張解釋其適用範圍，且緩起訴處分之要件、效果及
    性質均與不起訴處分不同，應屬刑事處罰之一種，自無適用
    行政罰法第26條第2 項規定餘地。從而，經檢察官為緩起訴
    處分行為，如同時違反行政法上義務規定，因已有刑事處罰
    ，此時行政機關若另行依法行政裁罰，無異一罪二罰，因此
    參酌行政罰法第26條立法意旨，違反行政法上義務行為，若
    同時亦經檢察官另為緩起訴處分時，行政機關應不得就同一
    行為，再為與刑罰相類之罰鍰處分。
(五)查異議人因本件交通事故經警移送涉嫌肇事逃逸犯行，業經
    臺灣臺南地方法院檢察署檢察官查明異議人確有於駕車肇事
    致林政傑受傷後，竟未待警方到場處理及救護車到場急救，
    亦未經林政傑、楊玄德同意及留下連絡資料，即駕車逕行離
    去，而認異議人有肇事後故意駕車逃逸之罪嫌，且審酌異議
    人未曾受有期徒刑以上刑之宣告，並已坦承犯行，深表悔悟
    ，已與林政傑、楊玄德達成和解，並參酌刑法第57條所列事
    項及公共利益之維護，認以緩起訴為適當，命異議人於緩起
    訴處分確定之日起4 個月內，向指定之公益團體支付30,000
    元，而於98年6 月19日以98年度偵字第8325號為緩起訴處分
    ，緩起訴期間為1 年，該案曾經告訴人林政傑、楊玄德二人
    於偵查時同意被告之犯行為緩起訴處分，而不得聲請再議確
    定等情，除經本院依職權調閱臺灣臺南地方法院檢察署98年
    度偵字第8325號偵查全卷查明屬實外，並有臺灣臺南地方法
    院檢察署檢察官98年度偵字第8325號緩起訴處分書1 份附卷
    可憑。再按緩起訴處分，於緩起訴處分期間（即猶豫期間）
    僅發生形式確定力，若符合刑事訴訟法第253 條之3 第1 項
    要件，檢察官仍得依職權或依告訴人聲請撤銷原處分，繼續
    偵查或起訴，且依同條第2 項規定，檢察官撤銷緩起訴處分
    時，被告已履行部分，不得請求返還或賠償。而本件原處分
    裁決日期為98年6 月8 日，然異議人已因同一案件，經檢察
    官於98年6 月19日為緩起訴處分，並命向財團法人勵馨社會
    福利事業基金會捐款30,000元，異議人並已依限繳清，此有
    本院電話紀錄表及財團法人勵馨社會福利事業基金會98年9
    月4 日馨南字第9021號函各乙紙在卷可按，且本件緩起訴處
    分期間尚未屆滿，應至99年6 月18日始屆滿，亦有臺灣臺南
    地方法院檢察署檢察官執行緩起訴處分命令通知書乙紙在卷
    可按。揆諸上揭說明，行政罰法第26條第2 項規定，於經緩
    起訴處分情形應不適用，雖本件尚在緩起訴處分之猶豫期間
    ，以致該緩起訴處分尚有遭撤銷之可能，然異議人於緩起訴
    猶豫期間，既已遵照檢察官命令繳交捐款緩起訴處分金（已
    生實質刑罰效果），苟異議人於緩起訴處分猶豫期間內，又
    遭撤銷該緩起訴處分，則其已繳交捐款緩起訴處分金依法已
    不得請求返還（益徵實質刑罰效果），嗣後若經檢察官起訴
    ，再受法院審判施以刑罰制裁，行政機關復以異議人違反行
    政法上義務規定，裁處罰鍰，恐生一事三罰之危險。
五、綜上所述，異議人於前揭時、地，駕駛上開自小客車，與林
    政傑發生交通事故致其受傷後，確有未即採取救護措施及依
    規定處置，未通知警察機關處理，及任意移動肇事汽車及現
    場痕跡證據之行為，嗣並駕車逕行逃逸及因而致林政傑受傷
    等違規行為，足堪認定。故而，異議人執詞提出異議，雖無
    理由，惟移送機關逕以異議人駕駛汽車肇事致人受傷後逃逸
    ，而對其裁處罰鍰6,000 元部分，有違行政罰法第26條第2
    項之「一事不二罰」之規定，即難認為允當，應由本院撤銷
    原處分並應為異議人不罰之諭知，以資適法。至於原處分對
    異議人為吊銷異議人駕駛執照，1 年內禁考之處分部分，係
    罰鍰以外對於預防再犯之行政罰，乃為維護道路交通用路權
    人之生命、身體之安全法益，加強救護，減少被害人之死傷
    ，促使駕駛人於肇事後，能對被害人即時救護，依行政罰法
    第26條第1 項但書之規定，得裁處之，是移送機關此部分之
    裁決，於法並無違誤，從而，此部分之異議並無理由，應予
    駁回。
六、據上論斷，依道路交通管理處罰條例第87條第2 項，道路交
    通案件處理辦法第19條、第20條前段，裁定如主文。
中    華    民    國    98    年    10    月    30    日
                        交通法庭  法  官  鄭燕璘
以上正本證明與原本無異。
如不服本裁定應於送達後5日內向本院提出抗告狀（應附繕本）
。
                                  書記官  蔡明峰
中    華    民    國    98    年    10    月    30    日


司法院資訊處製作；財團法人民間司法改革基金會備份。
